ACORDAO-COMPLETO-2391448

ACÓRDÃO 3524/2020 ATA 9/2020 - SEGUNDA CÂMARA

VISTOS, relatados e discutidos estes autos que tratam de atos de concessão das pensões civis instituídas por Francisco Luiz Moreira Silvério, Jair Freire de Abreu e Maria de Lourdes Dourado Gomes, ex-servidores do Departamento de Polícia Federal;
ACORDAM os Ministros do Tribunal de Contas da União, reunidos em sessão da 2ª Câmara, ante as razões expostas pelo Relator, em:
9.1. considerar ilegais, negando-lhes registro, os atos de concessão das pensões civis instituídas pelos ex-servidores Francisco Luiz Moreira Silvério, Jair Freire de Abreu e Maria de Lourdes Dourado Gomes;
9.2. dispensar o ressarcimento das quantias indevidamente recebidas, presumida a boa-fé, consoante o disposto no Enunciado 106 da Súmula de Jurisprudência do TCU;
9.3. determinar ao Departamento de Polícia Federal que, nos termos dos art. 262, caput, do Regimento Interno do TCU e 19, caput, da Instrução Normativa - TCU 78/2018:
9.3.1. abstenha-se de realizar pagamentos decorrentes dos atos de concessão considerados ilegais, no prazo de 15 (quinze) dias, contado a partir da ciência dessa deliberação, sujeitando-se a autoridade administrativa omissa à responsabilidade solidária;
9.3.2. comunique aos beneficiários acerca do teor deste Acórdão, alertando-os de que o efeito suspensivo proveniente da interposição de eventuais recursos junto ao TCU não os eximirá da devolução dos valores percebidos indevidamente após sua notificação, caso os recursos não sejam providos;
9.3.3. encaminhe ao Tribunal o comprovante de que os interessados tomaram ciência do inteiro teor desta deliberação.

Atos de concessão das pensões civis instituídas por Francisco Luiz Moreira Silvério (CPF: 057.083.897-53), Jair Freire de Abreu (CPF: 093.314.417-20) e Maria de Lourdes Dourado Gomes (CPF: 010.751.287-49), ex-servidores do Departamento de Polícia Federal.

Segunda Câmara

Departamento de Polícia Federal.

3. Interessados/Responsáveis:
3.1. Interessados: Adamares Baptista Silverio de Menezes (XXX.920.277-XX); Fabio Pereira de Abreu (XXX.601.971-XX); Luã Jorge Dourado Gomes Afonso (XXX.000.001-XX); Rafael Baptista Silverio Ferreri (XXX.708.877-XX); Rodrigo Pereira de Abreu (XXX.426.881-XX).

13.1. Ministros presentes: Ana Arraes (Presidente), Augusto Nardes, Aroldo Cedraz (Relator) e Raimundo Carreiro.
13.2. Ministros-Substitutos presentes: Marcos Bemquerer Costa e André Luís de Carvalho.

ACORDAO-COMPLETO-2483047

Acórdão de Relação 8019/2021 - Segunda Câmara

Acórdão de Relação

ACORDAO-COMPLETO-2469393

Acórdão 6335/2021 - Segunda Câmara

Rodrigo Pereira de Abreu

AROLDO CEDRAZ

Adoto como Relatório a instrução do auditor da Sefip lançada à peça 98, com a qual anuiu o corpo dirigente da Unidade Técnica (peça 99) , bem como o Ministério Público junto ao Tribunal (peça 100) :
"INTRODUÇÃO
1.	Trata-se de atos de concessão das pensões civis instituídas por Francisco Luiz Moreira Silvério (CPF: XXX.083.897-XX) , Jair Freire de Abreu (CPF: XXX.314.417-XX) e Maria de Lourdes Dourado Gomes (CPF: XXX.751.287-XX) , ex-servidores do Departamento de Polícia Federal.
2.	Os atos foram submetidos, para fim de registro, à apreciação do Tribunal de Contas da União (TCU) , de acordo com o art. 71, inciso III, da Constituição Federal. O cadastramento e a disponibilização ao TCU ocorreram por intermédio do Sistema de Apreciação e Registro de Atos de Admissão e Concessões, na forma dos arts. 2º, caput e incisos I a VI, e 4º, caput, da Instrução Normativa - TCU 78/2018.
3.	Ao benefício pensional instituído por Francisco Luiz Moreira Silvério habilitaram-se Adamares Baptista Silvério de Menezes (CPF: XXX.920.277-XX) e Rafael Baptista Silvério Ferreri (CPF: XXX.708.877-XX) , ambos na condição de pessoa designada que viva na dependência econômica do ex-servidor, até 21 anos de idade.
4.	Ao benefício pensional instituído por Jair Freire de Abreu habilitaram-se Fábio Pereira de Abreu (CPF: XXX.601.971-XX) e Rodrigo Pereira de Abreu (CPF: XXX.426.881-XX) , ambos na condição de pessoa designada que viva na dependência econômica do ex-servidor, até 21 anos de idade.
5.	Ao benefício pensional instituído por Maria de Lourdes Dourado Gomes habilitou-se Luã Jorge Dourado Gomes Afonso (CPF: XXX.932.607-XX) , na condição de pessoa designada que viva na dependência econômica do ex-servidor, até 21 anos de idade.
HISTÓRICO
6.	Em 30/8/2012 (peça 5) , esta Unidade Técnica elaborou peça de instrução processual formulando proposta no sentido de serem considerados ilegais os atos de concessão de pensão civil incluídos no presente feito, haja vista o entendimento firmado no Acórdão 2515/2011-TCU-Plenário, de relatoria do Ministro Walton Alencar Rodrigues, em relação à habilitação de beneficiário na condição de pessoa designada.
7.	Em 19/3/2013 (peça 7) , foi proferido o Acórdão 1204/2013-TCU-Segunda Câmara, de relatoria do Ministro Raimundo Carreiro, julgando ilegais os atos de concessão incluídos no presente feito.
8.	Em 15/5/2018 (peça 46) , considerando a mudança de entendimento ocorrida a partir do Acórdão 2376/2015-TCU-Plenário, de relatoria do Ministro Aroldo Cedraz, foi proferido o Acórdão 3742/2018-TCU-Segunda Câmara, também de relatoria do Ministro Aroldo Cedraz, tornando insubsistente o sobredito Acórdão 1204/2013-TCU-Segunda Câmara, com determinação a esta Secretaria de Fiscalização para que promovesse nova análise dos atos de concessão das pensões civis, especialmente no que tange à dependência econômica dos beneficiários em relação aos respectivos instituidores à época do falecimento destes.
EXAME TÉCNICO
Pensão civil instituída pelo ex-servidor Francisco Luiz Moreira Silvério (CPF: XXX.083.897-XX) 
9.	A pensão civil instituída pelo ex-servidor Francisco Luiz Moreira Silvério, falecido em 10/9/2005, tem atualmente como único beneficiário Luiz Antônio Baptista Silvério (CPF: XXX.940.407-XX) , habilitado na condição de filho inválido, maior de 21 anos de idade (peça 93, p. 1) . O ato de alteração da concessão que tratou da inclusão desse beneficiário foi apreciado no TC Processo 018.028/2016-0, com julgamento pela legalidade.
10.	O ato inicial ora examinado trata da habilitação dos beneficiários Adamares Baptista Silvério de Menezes (CPF: XXX.920.277-XX) e Rafael Baptista Silvério Ferreri (CPF: XXX.708.877-XX) , ambos figurando na condição de pessoa designada que viva na dependência econômica do ex-servidor, até 21 anos de idade. A beneficiária Adamares Baptista Silvério de Menezes foi excluída em 16/10/2009, por haver atingido a maioridade. O beneficiário Rafael Baptista Silvério Ferreri foi excluído em 10/6/2013 por força do Acórdão 1204/2013-TCU-Segunda Câmara (peça 93, p. 1) .
11.	Considerando que o Acórdão 3742/2018-TCU-Segunda Câmara (peça 46) tornou insubsistente o Acórdão 1204/2013-TCU-Segunda Câmara (peça 7) , cumpre na presente instrução realizar nova análise da concessão de pensão civil em favor do beneficiário Rafael Baptista Silvério Ferreri, notadamente no que diz respeito à existência de dependência econômica em relação ao instituidor e à impossibilidade dos genitores do beneficiário em garantir o seu sustento.
12.	Com vistas a subsidiar a instrução do feito, e garantir ao interessado o exercício do contraditório e da ampla defesa, esta Unidade Técnica oportunizou a oitiva do beneficiário (peças 53 e 85) . Entretanto, frustradas as tentativas de notificação via Correios (peças 81, 88 e 90) , procedeu-se à notificação via Edital (peças 91 e 92) , sem que viessem aos autos as alegações de defesa do interessado.
13.	Compulsando os autos, verifica-se que não há elementos de prova que amparem a concessão de pensão civil em favor do interessado. Com efeito, não há nos autos comprovação da dependência econômica do interessado em relação ao ex-servidor, quando do óbito deste, tampouco comprovação da impossibilidade dos genitores do beneficiário em garantir o seu sustento
14.	Ademais, esta Unidade Técnica realizou pesquisa junto à base de dados dos sistemas SIAPE, CNPJ, RAIS, CINIS e Maciça (folha de pagamento do INSS) , sendo detectado na base do CNPJ que o genitor do interessado, Anderson Tebaldi Ferrari (CPF: XXX.062.237-XX) , exercia atividade empresarial quando da instituição do benefício pensional. Com efeito, consta em nome do genitor do interessado, na condição de sócio-administrador, a empresa UAI PETISCOS DE BICAS LTDA (CNPJ 05.511.293/0001-95) , com data de abertura em 12/2/2003. Desse modo, resta maculada a presunção de dependência econômica do beneficiário em relação ao instituidor da pensão.
15.	Em vista disso, propõe-se considerar ilegal o ato de concessão em comento, negando-lhe registro, dando ciência à Unidade Jurisdicionada do inteiro teor da decisão a ser proferida, observado o contido às peças 83 e 84.
Pensão civil instituída pelo ex-servidor Jair Freire de Abreu (CPF: XXX.314.417-XX) 
16.	A pensão civil instituída pelo ex-servidor Jair Freire de Abreu, falecido em 2/6/2006, tem atualmente como beneficiários Rodrigo Pereira de Abreu (CPF: XXX.426.881-XX) , habilitado na condição de pessoa designada que viva na dependência econômica do ex-servidor, até 21 anos de idade, e Sandra Regina Rabelo Pereira (CPF: XXX.366.201-XX) , companheira do ex-servidor. O ato inicial da concessão, que tratou da habilitação da companheira do ex-servidor, foi apreciado no TC Processo 021.843/2007-0, com julgamento pela legalidade.
17.	O ato de alteração ora examinado trata da habilitação dos beneficiários Fábio Pereira de Abreu (CPF: XXX.601.971-XX) e Rodrigo Pereira de Abreu (CPF: XXX.426.881-XX) , ambos figurando na condição de pessoa designada que viva na dependência econômica do ex-servidor, até 21 anos de idade. O beneficiário Fábio Pereira de Abreu foi excluído em 30/11/2013, em razão de seu falecimento (peça 93, p. 2) . Assim, a presente instrução cingir-se-á ao exame da concessão de pensão em favor do beneficiário Rodrigo Pereira de Abreu.
18.	Considerando que o Acórdão 3742/2018-TCU-Segunda Câmara (peça 46) tornou insubsistente o Acórdão 1204/2013-TCU-Segunda Câmara (peça 7) , cumpre na presente instrução realizar nova análise da concessão de pensão civil em favor do beneficiário Rodrigo Pereira de Abreu, notadamente no que diz respeito à existência de dependência econômica em relação ao instituidor e à impossibilidade dos genitores do beneficiário em garantir o seu sustento.
19.	Com vistas a subsidiar a instrução do feito, e garantir ao interessado o exercício do contraditório e da ampla defesa, esta Unidade Técnica oportunizou a oitiva do beneficiário (peça 58) . O interessado foi regularmente notificado (peça 60) e apresentou suas alegações de defesa (peças 66 a 80) .
RESPOSTA À OITIVA
20.	Compulsando os documentos apresentados em resposta à oitiva, verifica-se que não há elementos de prova que amparem a concessão de pensão civil em favor do interessado. Com efeito, não há nos autos comprovação da dependência econômica do interessado em relação ao ex-servidor, quando do óbito deste, tampouco comprovação da impossibilidade dos genitores do beneficiário em garantir o seu sustento.
21.	Em seu arrazoado em resposta à oitiva, o interessado limitou-se a arguir que a manutenção do benefício pensional estaria amparada por decisões judiciais emanadas do STF e da Justiça Federal do DF (peça 66) .
22.	Não assiste razão ao interessado. O beneficiário logrou obter junto ao STF decisão proferida no MS 32.218, no sentido de tão somente cassar a eficácia do Acórdão 1204/2013-TCU-Segunda Câmara (peças 13 e 21) , o qual havia sido proferido sob o pretérito entendimento do Acórdão 2515/2011-TCU-Plenário. Assim, a decisão do STF não obsta nova apreciação do ato de concessão por esta Corte de Contas, apreciação essa consubstanciada na verificação do preenchimento dos requisitos necessários à habilitação, quais sejam, a existência de dependência econômica do interessado em relação ao ex-servidor e a comprovação da impossibilidade dos genitores do beneficiário em garantir o seu sustento. Ademais, cumpre reportar que esta Corte de Contas, em nome do princípio da autotutela, tornou sem efeito o acórdão atacado, mediante a prolação do Acórdão 3742/2018-TCU-Segunda Câmara.
23.	No tocante à decisão proferida em Mandado de Segurança no âmbito da Justiça Federal do DF, impetrado contra ato da diretora da gestão de pessoal do Departamento da Polícia Federal, processo 2007.34.00.042449-2 (peça 79) , o interessado obteve decisão favorável ao seu pleito, conforme transcrito abaixo:
Ante o exposto CONFIRMO A DECISÃO DE FLS 8990 E CONCEDO A SEGURANÇA PARA DETERMINAR À AUTORIDADE COATORA QUE CONCEDA AOS IMPETRANTES O BENEFÍCIO DE PENSÃO TEMPORÁRIA PELA MORTE DE JAIR FREIRE DE ABREU NO PERCENTUAL DE 50 COM FUNDAMENTO NO ART 217 II D CC ART 218 2º DA LEI N 811290 Custas ex lege Sem honorários art 25 da Lei 1201609 Sentença sujeita ao reexame necessário
24.	Ocorre que, interposta Apelação pela União, o TRF da 1ª Região denegou a segurança (peça 96) , não mais subsistindo a decisão do Juízo de Primeiro Grau favorável ao interessado.
25.	Embora tenha sido franqueada ao beneficiário a oportunidade de comprovar perante esta Corte de Contas o atendimento aos requisitos necessários para habilitação à pensão (peça 58) , o mesmo não apresentou qualquer prova da existência de dependência econômica em relação ao ex-servidor, tampouco da impossibilidade de seus genitores em lhe garantir o sustento.
26.	Em vista disso, propõe-se considerar ilegal o ato de concessão em comento, negando-lhe registro.
Pensão civil instituída pela ex-servidora Maria de Lourdes Dourado Gomes (CPF: XXX.751.287-XX) 
27.	A pensão civil instituída pela ex-servidora Maria de Lourdes Dourado Gomes, falecida em 9/4/2008, tem como único beneficiário Luã Jorge Dourado Gomes Afonso (CPF: XXX.932.607-XX) , habilitado na condição de pessoa designada que viva na dependência econômica do ex-servidor, até 21 anos de idade.
28.	Considerando que o Acórdão 3742/2018-TCU-Segunda Câmara (peça 46) tornou insubsistente o Acórdão 1204/2013-TCU-Segunda Câmara (peça 7) , cumpre na presente instrução realizar nova análise da concessão de pensão civil, notadamente no que diz respeito à existência de dependência econômica do beneficiário em relação ao instituidor e à impossibilidade dos genitores do interessado em garantir o seu sustento.
29.	Com vistas a subsidiar a instrução do feito, e garantir ao interessado o exercício do contraditório e da ampla defesa, esta Unidade Técnica oportunizou a oitiva do beneficiário (peças 57 e 82) . Embora conste dos autos que o interessado foi regularmente notificado (peça 86) , não veio aos autos sua manifestação em resposta à oitiva.
30.	Compulsando os presentes autos, verifica-se que não há elementos de prova que amparem a concessão de pensão civil em favor do interessado. Com efeito, não há nos autos comprovação da dependência econômica do interessado em relação ao ex-servidor, quando do óbito deste, tampouco comprovação da impossibilidade dos genitores do beneficiário em garantir o seu sustento.
31.	Considerando o contido no documento acostado à peça 37 (despacho proferido em Apelação Cível) , esta Unidade Técnica realizou pesquisa junto ao sítio do TRF da 2ª Região, na Internet, sendo constatado que, após esta Corte de Contas proferir o Acórdão 1204/2013-TCU-Segunda Câmara, o interessado ajuizou ação ordinária contra a União, com vistas a que fosse declarado válido o art. 217, inciso II, alíneas "b" e "d", da Lei 8.112/90, mantendo a pensão por morte ao menor, bem como que fosse declarado inconstitucional o art. 16, § 2º, da Lei 8.213/91, ou afastada a aplicação da Lei 8.213/91 no caso concreto. O pedido foi julgado improcedente (peça 94) . Interposto pelo interessado agravo contra decisão que inadmitiu recurso especial, o STJ não conheceu do recurso (peça 95) . Assim, não existe amparo judicial para a manutenção da pensão em favor do interessado.
32.	Desse modo, não sendo demonstrada no presente feito a existência de dependência econômica do beneficiário em relação à ex-servidora, tampouco havendo comprovação da impossibilidade dos genitores do menor em lhe garantir o sustento quanto da instituição da pensão, propõe-se considerar ilegal o ato de concessão em comento, negando-lhe registro.
CONCLUSÃO 
33.	Por tudo que foi apresentado, propõe-se considerar ilegais, negando-lhes registro, os atos de concessão das pensões civis instituídas pelos ex-servidores Francisco Luiz Moreira Silvério (CPF: XXX.083.897-XX) , Jair Freire de Abreu (CPF: XXX.314.417-XX) e Maria de Lourdes Dourado Gomes (CPF: XXX.751.287-XX) .
PROPOSTA DE ENCAMINHAMENTO 
34.	Ante o exposto, e de conformidade com o preceituado nos artigos 71, III, da Constituição Federal de 1988; 1º, V, e 39, II, da Lei 8.443/1992; 1º, VIII, 259, II, 260, § 1º, e 262, § 2º, do Regimento Interno/TCU, propõe-se:
34.1	considerar ilegais, negando-lhes registro, os atos de concessão das pensões civis instituídas pelos ex-servidores Francisco Luiz Moreira Silvério (CPF: XXX.083.897-XX) , Jair Freire de Abreu (CPF: XXX.314.417-XX) e Maria de Lourdes Dourado Gomes (CPF: XXX.751.287-XX) , haja vista que não foi demonstrada a existência de dependência econômica dos beneficiários em relação aos respectivos instituidores de pensão.
34.1.1	dispensar o ressarcimento das quantias indevidamente recebidas, presumida a boa-fé, consoante o disposto no Enunciado 106 da Súmula de Jurisprudência do TCU;
34.1.2	determinar ao Departamento de Polícia Federal que, nos termos dos art. 262, caput, do Regimento Interno do TCU e 19, caput, da Instrução Normativa - TCU 78/2018:
a) abstenha-se de realizar pagamentos decorrentes dos atos de concessão considerados ilegais, no prazo de 15 (quinze) dias, contado a partir da ciência dessa deliberação, sujeitando-se a autoridade administrativa omissa à responsabilidade solidária;
b) comunique aos beneficiários acerca do teor deste Acórdão, alertando-os de que o efeito suspensivo proveniente da interposição de eventuais recursos junto ao TCU não os eximirá da devolução dos valores percebidos indevidamente após sua notificação, caso os recursos não sejam providos; e
c) encaminhe ao Tribunal o comprovante de que os interessados tomaram ciência do inteiro teor desta deliberação."
É o Relatório.

não há.

Procurador Marinus Eduardo De Vries Marsico.

PENSÃO CIVIL. ATOS COM CONDIÇÃO DE HABILITAÇÃO NÃO SATISFEITAS POR AUSÊNCIA DE COMPROVAÇÃO DE DEPENDÊNCIA ECONÔMICA. ILEGALIDADE. DETERMINAÇÃO AO ÓRGÃO PARA CESSAR PAGAMENTOS. DISPENSA DE RESSARCIMENTO DE VALORES INDEVIDAMENTE RECEBIDOS DE BOA-FÉ COM FUNDAMENTO NA SÚMULA 106/TCU.

PENSÃO CIVIL (PCIV)

Secretaria de Fiscalização de Pessoal (Sefip).

Conforme consignado no Relatório precedente, este processo trata de atos de concessão das pensões civis instituídas por Francisco Luiz Moreira Silvério, Jair Freire de Abreu e Maria de Lourdes Dourado Gomes, ex-servidores do Departamento de Polícia Federal.
2.	Desde logo, acolho integralmente a análise apresentada pela Sefip, cujos fundamentos incorporo às minhas razões de decidir, sem prejuízo dos destaques que farei adiante.
3.	Esclareço que os presentes atos foram julgados ilegais por meio do Acórdão 1204/2013-TCU-Segunda Câmara (Relator Ministro Raimundo Carreiro) , o qual foi tornado insubsistente pelo Acórdão 3742/2018-TCU-Segunda Câmara, de minha relatoria, em razão da mudança de entendimento ocorrida a partir do Acórdão 2376/2015-TCU-Plenário, também de minha relatoria, razão pela qual os citados atos estão sendo submetidos a novo exame de legalidade nesta oportunidade, notadamente no que diz respeito à existência de dependência econômica em relação aos instituidores e à impossibilidade dos genitores dos beneficiários em garantir os seus sustentos.
4.	Em relação ao ato de concessão de pensão civil instituída por Francisco Luiz Moreira Silvério, falecido em 10/9/2005, tem-se a habilitação dos beneficiários Adamares Baptista Silvério de Menezes e Rafael Baptista Silvério Ferreri, ambos figurando na condição de pessoa designada que vivam na dependência econômica do ex-servidor até 21 anos de idade. 
5.	Adamares Baptista Silvério de Menezes foi excluída em 16/10/2009, por haver atingido a maioridade. Quanto ao beneficiário Rafael Baptista Silvério Ferreri, este foi excluído em 10/6/2013 por força do Acórdão 1204/2013-TCU-Segunda Câmara, tornado insubsistente, razão pela qual realiza-se nesta oportunidade nova análise da concessão de pensão civil em seu favor.
6.	Aberto espaço para o exercício do contraditório e da ampla defesa, restaram frustradas as tentativas de notificação via Correios (peças 81, 88 e 90) . A notificação foi, então, realizada via Edital (peças 91 e 92) , sem que viessem aos autos as alegações de defesa do interessado.
7.	Do exame empreendido pela Sefip, com os elementos dos autos, verificou-se que não há amparo para a concessão de pensão civil em favor do interessado, por ausência da comprovação da dependência econômica do interessado em relação ao ex-servidor, quando do óbito deste, tampouco comprovação da impossibilidade dos genitores do beneficiário em garantir o seu sustento. Inclusive, realizada pesquisa junto à base de dados dos sistemas SIAPE, CNPJ, RAIS, CINIS e Maciça (folha de pagamento do INSS) , foi detectado na base do CNPJ que o genitor do interessado, Anderson Tebaldi Ferrari exercia atividade empresarial por ocasião da instituição do benefício pensional, constando como sócio-administrador da empresa UAI PETISCOS DE BICAS LTDA (CNPJ 05.511.293/0001-95) , com data de abertura em 12/2/2003.
8.	Quanto ao Sr. Jair Freire de Abreu, falecido em 2/6/2006, cuida-se nesta oportunidade apenas da habilitação do beneficiário Rodrigo Pereira de Abreu, na condição de pessoa designada em razão de dependência econômica do ex-servidor, até 21 anos de idade. 
9.	A Sefip, com vistas a garantir ao interessado o exercício do contraditório e da ampla defesa, realizou a oitiva do beneficiário (peça 58) , o qual alegou, em síntese, que a manutenção do benefício pensional estaria amparada por decisões judiciais emanadas do STF e da Justiça Federal do DF (peça 66) .
10.	Ao examinar os citados argumentos, a Unidade Técnica constatou que não subsiste o alegado amparo judicial, conforme trecho de sua instrução que transcrevo a seguir:
"22. Não assiste razão ao interessado. O beneficiário logrou obter junto ao STF decisão proferida no MS 32.218, no sentido de tão somente cassar a eficácia do Acórdão 1204/2013-TCU-Segunda Câmara (peças 13 e 21) , o qual havia sido proferido sob o pretérito entendimento do Acórdão 2515/2011-TCU-Plenário. Assim, a decisão do STF não obsta nova apreciação do ato de concessão por esta Corte de Contas, apreciação essa consubstanciada na verificação do preenchimento dos requisitos necessários à habilitação, quais sejam, a existência de dependência econômica do interessado em relação ao ex-servidor e a comprovação da impossibilidade dos genitores do beneficiário em garantir o seu sustento. Ademais, cumpre reportar que esta Corte de Contas, em nome do princípio da autotutela, tornou sem efeito o acórdão atacado, mediante a prolação do Acórdão 3742/2018-TCU-Segunda Câmara.
23.	 No tocante à decisão proferida em Mandado de Segurança no âmbito da Justiça Federal do DF, impetrado contra ato da diretora da gestão de pessoal do Departamento da Polícia Federal, processo 2007.34.00.042449-2 (peça 79) , o interessado obteve decisão favorável ao seu pleito, conforme transcrito abaixo:
Ante o exposto CONFIRMO A DECISÃO DE FLS 8990 E CONCEDO A SEGURANÇA PARA DETERMINAR À AUTORIDADE COATORA QUE CONCEDA AOS IMPETRANTES O BENEFÍCIO DE PENSÃO TEMPORÁRIA PELA MORTE DE JAIR FREIRE DE ABREU NO PERCENTUAL DE 50 COM FUNDAMENTO NO ART 217 II D CC ART 218 2º DA LEI N 811290 Custas ex lege Sem honorários art 25 da Lei 1201609 Sentença sujeita ao reexame necessário
24.	 Ocorre que, interposta Apelação pela União, o TRF da 1ª Região denegou a segurança (peça 96) , não mais subsistindo a decisão do Juízo de Primeiro Grau favorável ao interessado."
11.	Não vieram aos autos, portanto, as comprovações do atendimento aos requisitos necessários para habilitação à pensão, uma vez que o Sr. Rodrigo Pereira de Abreu não apresentou qualquer prova da existência de dependência econômica em relação ao ex-servidor, tampouco da impossibilidade de seus genitores em lhe garantir o sustento.
12.	No que diz respeito à ex-servidora Maria de Lourdes Dourado Gomes, falecida em 9/4/2008, cuida-se nesta oportunidade apenas da habilitação do beneficiário Luã Jorge Dourado Gomes Afonso.
13.	Regularmente aberto o exercício do contraditório e da ampla defesa, o interessado não veio aos autos apresentar defesa. Com base nos elementos constantes dos autos, a Sefip constatou que não há amparo para a concessão de pensão civil em favor do interessado, uma vez que não há comprovação da dependência econômica do interessado em relação à ex-servidora, por ocasião do óbito desta, tampouco demonstração da impossibilidade dos genitores do beneficiário em garantir o seu sustento.
14.	Ao examinar a questão, a Sefip constatou, inclusive, junto ao sítio do TRF da 2ª Região, na Internet, que "após esta Corte de Contas proferir o Acórdão 1204/2013-TCU-Segunda Câmara o interessado ajuizou ação ordinária contra a União, com vistas a que fosse declarado válido o art. 217, inciso II, alíneas "b" e "d", da Lei 8.112/90, mantendo a pensão por morte ao menor, bem como que fosse declarado inconstitucional o art. 16, § 2º, da Lei 8.213/91, ou afastada a aplicação da Lei 8.213/91 no caso concreto. O pedido foi julgado improcedente (peça 94) . Interposto pelo interessado agravo contra decisão que inadmitiu recurso especial, o STJ não conheceu do recurso (peça 95) . Assim, não existe amparo judicial para a manutenção da pensão em favor do interessado".
15.	Uma vez demonstrado que em nenhum dos casos examinados ficou provada a dependência econômica do beneficiário em relação aos ex-servidores, ou mesmo apontada a impossibilidade dos genitores em garantir os seus sustentos, à época da instituição das pensões, resta considerar ilegais os atos de concessão das pensões civis em exame, negando-lhes registro. Em relação às importâncias recebidas de boa-fé, cabe aplicar o Enunciado da Súmula 106 da Jurisprudência do TCU.
	Isso posto, VOTO no sentido de que o Tribunal adote a deliberação que ora submeto ao Colegiado.
TCU, Sala das Sessões Ministro Luciano Brandão Alves de Souza, em 6 de abril de 2020.
AROLDO CEDRAZ 
Relator